【裁判字號】    98,訴,359
【裁判日期】    990421
【裁判案由】    返還買賣價金
【裁判全文】
臺灣高雄地方法院民事判決               98年度訴字第359號
原      告  丙○○
訴訟代理人  黃宏綱律師
            呂富田律師
被      告  壬○○
            癸○○○
            戊○○
            辛○○
            庚○○
            丁○○
共      同
訴訟代理人  李慶榮律師
            孫守濂律師
共      同
複  代理人  許泓琮律師
上列當事人間請求返還買賣價金事件，本院於民國99年3 月22日
言詞辯論終結，判決如下：
    主    文
原告之訴及假執行之聲請均駁回。
訴訟費用由原告負擔。
    事實及理由
一、原告主張：緣門牌號碼高雄市○○區○○街92號12樓層建物
    之地下1 層（下稱系爭建物）為被告共有，原作為經營地下
    停車場使用，伊於民國97年6 月11日以新台幣（下同）700
    萬元，向被告購買系爭建物，且於當日給付第一期價金300
    萬元，並約定餘款400 萬元，應於所有權移轉登記完成2 日
    內給付且同時辦理點交（下稱系爭契約），兩造進而簽立不
    動產買賣契約書為證。然原告係為經營停車場始購買系爭建
    物，被告自應擔保系爭建物得作為經營停車場使用，惟原告
    於97年6 月底取得系爭建物之竣工圖後，始發現系爭建物原
    係設計興建作店舖使用，被告未經主管機關核准，擅自鑿穿
    大樓之承重牆面、打掉承重樑柱、改建3.3 米之車道通往地
    面防火巷道，做為停車場使用，違反建築法第25條規定，已
    危及整棟大樓之安全，無法合法使用有隨時遭拆除之危險，
    致系爭建物存有減損契約預定效用、通常效用及價值之瑕疵
    ，且該瑕疵不能補正，原告自得依法解除系爭契約，請求被
    告附加利息返還收受之300 萬元。原告因而於97年7 月11日
    委請訴外人子○○與己○○代理原告，在訴外人乙○○開設
    之代書事務所與被告壬○○商談解決事宜，並要求解約還款
    ，然遭被告拒絕。原告遂於同年月27日以存證信函再對被告
    為解約之意思表示，並以97年12月1 日民事準備狀之送達第
    三度為解約之意思表示，惟被告迄今仍拒不返還已收取之價
    金。又被告雖於97年7 月17日以存證信函催告原告於收函後
    7 日內履行，逾期即解除系爭契約而不另為解約之意思表示
    ，惟系爭建物既有上開瑕疵，原告自得為同時履行抗辯而拒
    絕給付。此外，縱認原告有違約情事，系爭契約約定之違約
    金亦顯屬過高，應予酌減等情。爰依民法第259 條第1 、2
    款規定，提起本件訴訟，並聲明：(一)被告應給付原告300 萬
    元，及自97年6 月11日起至清償日止，按年利率5%計算之利
    息。(二)願供擔保請准宣告假執行。
二、被告則以：系爭建物為被告共有，被告係為投資而購買，欲
    伺機轉手變賣，故未曾營業，而兩造係現況買賣系爭建物，
    被告既未保證系爭建物可供經營停車場，即無補正瑕疵之義
    務。又系爭建物原雖設計為店舖，然亦可規劃供停車使用，
    得由所有權人自行決定，是原告買受系爭建物後作何用途，
    當屬原告之自由。另系爭建物雖鑿通車道至地面防火巷通行
    ，然未影響大樓之承重牆面，亦未打掉主要樑柱，無礙結構
    安全，自未違反建築法第25條規定，且縱有違章使用情事，
    亦僅屬主管機關行政管理問題，不影響系爭建物得為通常使
    用。再者，系爭建物原有地面並未變更，僅需補足牆壁即可
    回原狀，而供原設計之店舖合法使用，且無遭拆除之虞，自
    非不能補正之瑕疵，是原告以系爭建物有不能補正之瑕疵為
    由解除契約，洵屬無據。況原告於訂約後，遲未開立尾款40
    0 萬元本票（下稱系爭本票）予被告，同時辦理過戶手續，
    經被告於97年7 月17日以存證信函催告原告應於收受後7 日
    內履行，逾期即解除系爭契約，原告於同年月21日收受後仍
    拒不履行，足見系爭契約已於97年7 月28日合法解除，被告
    自得依系爭契約第13條約定，沒收原告已付之款項300 萬元
    ，原告嗣後再主張解除系爭契約，並請求返還300 萬元，洵
    屬無據。此外，縱被告應負物之瑕疵擔保責任，亦僅屬是否
    減少價金或解除契約或補正之問題，原告依約仍負有給付價
    金之義務，二者間不得為同時履行抗辯；且原告在被告對之
    解約前，亦未曾主張同時履行抗辯，自不得減免其給付價金
    之義務。末者，系爭契約規定之違約金，亦無過高情事等語
    ，資為抗辯。並聲明：(一)駁回原告之訴。(二)如受不利之判決
    ，願供擔保，請准宣告免為假執行。
三、兩造不爭執事項（見本院卷第89至90頁）：
  (一)系爭建物為被告共有，兩造於97年6 月11日成立系爭契約，
    由被告以700 萬元之價格將系爭建物出售予原告，原告並於
    當日給付第一期價金300 萬元，兩造時約定原告應於稅單核
    下後3 日內出具系爭本票，並於所有權移轉登記完成2 日內
    給付400 萬元。
  (二)系爭建物原係設計興建供店舖使用，被告未經主管機關核准
    ，鑿穿大樓之牆面、改建3.3 米之車道通往地面防火巷道，
    做為停車場使用。
  (三)原告已於97年6 月11日給付第一期買賣價金300 萬元，餘款
    400 萬元則迄今仍未給付。
  (四)系爭契約之稅單已於97年7 月上旬核下，因原告未開立系爭
    本票予被告，復未辦理過戶手續，被告遂於97年7 月17日以
    存證信函催告原告應於收函後7 日內交付系爭本票，逾期即
    解除系爭契約，原告於同年月21日收受後迄今仍未給付。
  (五)原告於97年7 月27日，以系爭建物有物之瑕疵為由，寄發存
    證信函向被告為解除系爭契約約之意思表示，被告均於同年
    月29日收受存證信函。原告於本院審理中，復以97年12月1
    日民事準備狀再次對被告為解約之意思表示。
四、兩造於審理中協商之爭點為：
  (一)系爭契約是否業經被告合法解除？原告所為同時履行抗辯是
    否有據？
  (二)系爭建物是否存有有滅失契約預定效用、減少通常效用、減
    少價值之瑕疵？
  (三)原告於系爭契約成立時，是否知系爭建物有上開瑕疵？即被
    告抗辯依民法第355 條第1 項規定不負物之瑕疵擔保責任，
    是否有據？
  (四)系爭建物之上開瑕疵，是否得以補正？
  (五)原告解除系爭契約是否有據?
五、本院得心證之理由如下：
  (一)系爭契約是否業經被告合法解除？原告所為同時履行抗辯是
    否有據？
  1.按雙務契約當事人之請求權係互相獨立，僅其實現因他方當
    事人行使抗辯權而互相發生牽連而已。雙方當事人均享有同
    時履行抗辯權，縱一方當事人未依債務本旨提出自己之給付
    ，係就自己所負債務，應否負給付遲延責任之問題，仍非不
    得催告他方履行所負之債務，他方在未行使同時履行抗辯權
    以前，仍可發生遲延責任之問題，必須行使以後，始能免責
    （最高法院50年台上字第1550號判例意旨參照）。又契約當
    事人之一方遲延給付者，他方當事人得定相當期限，催告其
    履行，如於期限內不履行時，得解除契約，為民法第254 條
    所明定。而解除權之行使，有溯及的消滅契約之效力，即其
    契約視為自始未成立。次按系爭契約第2 條「買賣價款及付
    款方式表」約定：原告應於稅單核下3 日內給付系爭本票乙
    紙予被告等語；第13條則約定：原告違反本契約各條之一者
    ，被告得沒收乙方既付之全部金額，並不經催告解除本契約
    ，雙方絕無異議等詞，亦有不動產買賣契約書1 份在卷可憑
    （見本院卷第12至15頁），堪予認定。本件原告主張：被告
    有告知出賣物瑕疵之義務，伊得主張同時履行抗辯等情，縱
    屬可採，然參照前開說明，原告仍應向被告為同時履時抗辯
    之主張，始得拒絕給付系爭本票，而不負遲延責任。然查，
    被告否認原告在其以存證信函催告履行並解除契約前，曾為
    同時履行之抗辯，已徵原告同時履行抗辯之主張，難予遽採
    。再審諸原告迄未提出其他積極事證，佐證其前開主張為真
    ，自難僅憑其單方陳述，遽認原告曾以此為由向被告為同時
    履行抗辯之主張。次查，系爭契約之稅單於97年7 月上旬即
    核下，原告未依約開立系爭本票予被告，亦未辦理過戶手續
    ，經被告於97年7 月17日以存證信函，催告原告應於收受存
    證信函後7 日內給付系爭本票，並辦理過戶手續，逾期即解
    除系爭契約，嗣原告於同年月21日收受後，迄今仍未給付系
    爭本票等情，為兩造所不爭執，堪認原告遲延給付系爭本票
    ，已違反系爭契約第2 條約定。則被告於定7 日之相當期限
    催告原告履約無果後，援引系爭契約第13條約定，解除系爭
    契約，即屬有據。據上，堪認系爭契約於被告存證信函催告
    期限屆滿翌日即97年7 月29日已合法解除，而溯及失其效力
    。
  2.又原告主張：伊在被告以97年7 月17日存證信函催告交付系
    爭本票前，業於97年7 月11日委請訴外人子○○與己○○代
    理原告，在訴外人乙○○開設之代書事務所與壬○○協談，
    並要求解約還款云云，固舉證人子○○及己○○為證。然此
    為壬○○所否認，並辯稱：97年7 月11日當天並未提及解除
    系爭契約，對方係表示要延遲給付尾款等語。查，子○○固
    證稱：97年7 月11日在乙○○開設之代書事務所，應有向壬○○表示要解約等語（見本院卷第127 頁）；己○○則證稱
    ：原告於97年7 月11日委託伊向被告表示解除系爭契約等詞
    （見本院卷第114 頁），惟子○○及己○○均與原告相識，
    且子○○為辦理系爭建物簽約事宜之代書，己○○則係為原
    告尋覓經營停車場場地之人，彼等2 人並曾陪同原告前往查
    看系爭停車場；暨己○○復另仲介訴外人甲○○向原告以97
    0 萬元之價格買受系爭建物等情，業經子○○及己○○證述
    在卷，且為原告所自承（見本院卷第124 至125 頁、第14 1
    頁、第210 至211 頁），足見子○○及己○○與原告間之關
    係，甚為密切，彼等所為證述是否全然公正客觀而毫無偏頗
    ，已非無疑。再者，系爭建物為不動產，出售價格高達700
    萬元，若存有影響效用及價格之瑕疵，而有主張解除系爭契
    約之必要，為求慎重，衡情，應以書面為之，始可杜絕日後
    紛爭，倘非如此，即應由原告負舉證責任。從而，原告主張
    ：其於97年7 月11日僅委由子○○及己○○以口頭向被告解
    約云云，既不符交易常情，亦未另行提出積極事證，以實其
    說，尚難遽採。此外，何人先行主張解除系爭契約，就本件
    系爭建物引發之糾紛而言，核屬最重要之事項，是被告前於
    97年7 月17日即以存證信函催告原告應於7 日內給付系爭本
    票，逾期即解除系爭契約，自屬重要事項。而按，若原告確
    已於97年7 月11日委由子○○及己○○代為解約，則其於接
    獲被告97年7 月17日寄發之存證信函後，理當於其後97年7
    月27日寄發之存證信函中加以駁斥，始符常情。然遍觀原告
    97年7 月27日寄發之存證信函（見本院卷第21至25頁），竟
    未提及原告曾於97年7 月11日委由子○○及己○○向被告解
    約乙節，益徵原告主張：其於97年7 月11日已委由子○○及
    己○○向被告表示解除系爭契約云云，並不可採。
  (二)上開爭點：(二)系爭建物是否存有有滅失契約預定效用、減少
    通常效用、減少價值之瑕疵？(三)原告於系爭契約成立時，是
    否知系爭建物有上開瑕疵？即被告抗辯依民法第355 條第1
    項規定不負物之瑕疵擔保責任，是否有據？(四)系爭建物之上
    開瑕疵，是否得以補正？(五)原告解除系爭契約是否有據? 均
    係關於原告得否合法解除系爭契約之爭點，然系爭契約既經
    被告於97年7 月29日合法解除，原告即不得嗣後再行解除系
    爭契約，上開爭點已無再行論述之必要，附此敘明。
  (三)原告雖曾主張：系爭契約約定之違約金過高，應予酌減等情
    ，然本件原告主張之請求權為民法第259 條第1 款及第2 款
    之解除契約返還請求權，則原告主張違約金過高乙節，縱屬
    可採，本院亦無從依原告主張之請求權，為有利原告之判斷
    ，併附敘明。
六、從而，系爭契約既經被告合法解除，則原告再主張解除系爭
    契約或酌減違約金，並本於民法第259 條第1 款及第2 款規
    定，請求被告返還300 萬元，及自97年6 月11日起至清償日
    止，按年息5%計算之利息，為無理由，應予駁回。其假執行
    之聲請亦失所附麗，應併予駁回。
七、本件事證已臻明確，兩造其餘爭點及攻擊防禦方法，經本院
    審酌後，認與判決之結果不生影響，無一一論述必要，附此
    敘明。
八、本件係原告全部敗訴，其繳納之第一審訴訟費用即裁判費30
    ,700元，應由原告負擔。
九、結論：原告之訴為無理由，依民事訴訟法第78條規定，判決
    如主文。
中    華    民    國    99    年    4     月    21    日
                  民事第五庭  審判長法  官  李昭彥
                                    法  官  洪榮家
                                    法  官  李育信
以上正本係照原本作成。
如不服本判決，應於送達後20日內，向本院提出上訴狀並表明上
訴理由，如於本判決送達前提起上訴者，應於判決送達後10日內
補提上訴理由書（須附繕本）。
中    華    民    國    99    年    4     月    21    日
                                    書記官  林玉珊

司法院資訊處製作；財團法人民間司法改革基金會備份。
